ACORDAO-COMPLETO-2587665

ACÓRDÃO 3841/2023 ATA 14/2023 - PRIMEIRA CÂMARA

VISTOS, relatados e discutidos estes autos, em que se aprecia ato de concessão de aposentadoria emitido pela Fundação Instituto Brasileiro de Geografia e Estatística em favor de Kalina Melo Pordeus Portela,
ACORDAM os ministros do Tribunal de Contas da União, reunidos em sessão da 1ª Câmara, nos termos dos arts. 71, inciso III, da Constituição Federal, 1º, inciso V, 39, inciso II, da Lei 8.443/1992, 260, § 1º, e 262, caput e § 2º, do RITCU, e ante as razões expostas pelo relator, em:
9.1. considerar ilegal o ato de concessão de aposentadoria emitido em favor de Kalina Melo Pordeus Portela, porém ordenando excepcionalmente o respectivo registro, nos termos do art. 7º, inciso II, da Resolução TCU 353/2023; 
9.2. esclarecer à Fundação Instituto Brasileiro de Geografia e Estatística que o ato de concessão de aposentadoria emitido em razão do pagamento a maior da GDIBGE subsiste, vez que a percepção da parcela impugnada se encontra amparada por decisão judicial transitada em julgado, sendo desnecessária a emissão de novo ato.

Atos de aposentadoria emitidos no âmbito da Fundação Instituto Brasileiro de Geografia e Estatística, enviados ao TCU para fins de análise e julgamento.

Primeira Câmara

Fundação Instituto Brasileiro de Geografia e Estatística.

3. Interessada: Kalina Melo Pordeus Portela (XXX.805.184-XX).

13.1. Ministros presentes: Walton Alencar Rodrigues (Presidente), Benjamin Zymler e Jhonatan de Jesus (Relator).
13.2. Ministro-Substituto presente: Weder de Oliveira.

JHONATAN DE JESUS

Transcrevo a seguir, com ajustes de forma pertinentes, a instrução elaborada na Unidade de Auditoria Especializada em Pessoal (AudPessoal) , manifestação a que o representante do Ministério Público especializado junto ao TCU anuiu (peças 24 e 26) :
"INTRODUÇÃO
Trata-se de ato de aposentadoria, submetido, para fins de registro, à apreciação do Tribunal de Contas da União (TCU) , de acordo com o art. 71, inciso III, da Constituição Federal.  O ato foi cadastrado e disponibilizado ao TCU por intermédio do Sistema e-Pessoal, na forma do art. 2º e 4º da Instrução Normativa TCU 78/2018.
O ato desse processo pertence às seguintes unidades:
Unidade emissora: Fundação Instituto Brasileiro de Geografia e Estatística.
Unidade cadastradora:  Fundação Instituto Brasileiro de Geografia e Estatística.
Subunidade cadastradora: UE/PE-GRH.
HISTÓRICO
3.	Esta Sefip propugnou pela legalidade e registro do ato de aposentadoria de Kalina Melo Pordeus Portela, servidora inativa Fundação Instituto Brasileiro de Geografia e Estatística (peças 5) .
4.	Contudo, o Ministério Público de Contas, por meio da peça 7, apontou que haveria divergências entre os períodos de exercício de funções informados no ato e na petição inicial da ação judicial transitada em julgado. Assim, o representante do Ministério Público junto ao Tribunal de Contas da União opinou pela realização de diligência para que a unidade jurisdicionada enviasse ao Tribunal o mapa de exercício de cargos/funções comissionadas pela interessada e memória de cálculo da parcela atualmente paga. Além do mais, questionou que, embora não conste do ato, os proventos atuais da inativa contêm pagamento de outra parcela judicial, no valor de R$ 667,20 e não há ato de alteração cadastrado no e-Pessoal contemplando a referida parcela.
5.	Em cumprimento ao Manifesto do Parquet, esta Secretaria enviou o Ofício de Diligência 66328/2022-TCU/Seproc à Fundação Instituto Brasileiro de Geografia e Estatística (peça 9) .
EXAME TÉCNICO
6.	Após a diligência, verificou-se o seguinte comentário do Gestor de Pessoal no ato relativo aos períodos de 'quintos' informados no ato em análise (peça 15, p. 1) :
'Ressaltamos, por oportuno, como informado no mapa de tempo de função, que a servidora recebe atualmente três quintos, dado que o total de dias em que recebeu função gratificada é de 1145 (mil cento e quarenta e cinco dias) , o que equivale a três anos, 1 mês e vinte dias. Dentre esse total de dias, a servidora recebe dois quintos relativos a Chefe do Setor de Adm. de Pessoal (FG-2) com um total de 543 dias e Supervisor II (FG-2) com um total de 359 dias. O último quinto em que a servidora recebe atualmente é relativo a Supervisor de Equipe (FG-3) com um tempo líquido de 243 dias, inferior a um ano.'
7.	Além disso, a Fundação encaminhou o Mapa com as Funções exercidas pela interessada (peça 14) , que corroborou o que foi citado pelo Gestor de Pessoal no parágrafo acima.
8.	Assim, de acordo com as informações encaminhadas, a servidora possui o direito a incorporar 2/5 da Função FG-2 E 1/5 da Função FG-3. 
9.	Contudo, é ilegal a concessão da vantagem de quintos em razão do exercício de funções comissionadas após o advento da Lei 9.624/1998. Neste caso, como a incorporação de quintos entre o período de 8/4/1998 a 4/9/2001 está amparada por decisão judicial transitada em julgado, não haverá determinação para absorção da rubrica, consoante decidido pelo STF no âmbito do RE 638.115/CE.
10.	Com relação à rubrica 16171 - DECISAO JUDICIAL TRANS JUG APO questionada pelo Ministério Público de Contas, trata-se de parcela remuneratória no valor de R$ 667,20 paga com base no Processo nº 0002254-59.2009.4.02.5101 (2009.51.01.002254-6) que beneficia os filiados da Associação Nacional dos Aposentados e Pensionistas do IBGE e transitou em julgado em 09/08/2011 (peça 17, p. 19 e 20) .
11.	O jurisdicionado encaminhou também à Certidão de Filiação da interessada à Associação Nacional dos Aposentados e Pensionistas do IBGE (peça 12) , neste documento consta que a inscrição ocorreu em 12/01/2018. 
12.	Além disso, verificou-se, em pesquisa ao banco de dados desta Corte de Contas, que esta parcela começou a ser paga no mês de fevereiro do ano de 2018.
13.	       Consoante critérios definidos pelo Supremo Tribunal Federal no julgamento do RE 573.232, que, para ser beneficiário do mencionado Writ, se faz necessário: (i) apresentar autorização expressa dos interessados para que a referida entidade associativa pudesse representá-los no mandado de segurança mencionado; e (ii) comprovar que, à época do protocolo da ação, os interessados eram filiados à referida associação.
14.	       Assim, como a filiação da servidora ocorreu após ao trânsito em julgado da ação, entendemos que não há razão para que se mantenha o pagamento dessa parcela.
CONCLUSÃO
15.	A abrangência e a profundidade das verificações levadas a efeito fundamentam convicção de que o ato 118636/2021 pode ser apreciado pela ilegalidade, em razão das irregularidades apontadas no item Exame das Constatações desta instrução, que representam afronta à legislação e à jurisprudência de referência.
16.	O aludido ato deu entrada neste Tribunal há menos de cinco anos, não sendo aplicável, portanto, o procedimento de contraditório e ampla defesa determinado pelo Acórdão 587/2011-TCU-Plenário.
PROPOSTA DE ENCAMINHAMENTO
17.	Ante o exposto, com fundamento no art. 71, inciso III, da Constituição Federal, no art. 1º, inciso V, e art. 39, incisos I e II, da Lei 8.443/1992, no art. 260 do Regimento Interno do Tribunal de Contas da União, propõe-se: 
17.1.	Considerar ILEGAL e recusar registro do ato de Aposentadoria de KALINA MELO PORDEUS PORTELA do quadro de pessoal do órgão/entidade Fundação Instituto Brasileiro de Geografia e Estatística, com base nos arts. 71, inciso III, da Constituição Federal, 1º, inciso V, e 39, inciso II, da Lei 8.443/1992 e 260, § 1º, do Regimento Interno.
17.2.	Com fulcro no art. 262, caput, do Regimento Interno deste Tribunal, determinar ao órgão/entidade Tribunal Regional do Trabalho da 18ª Região/GO que: 
17.2.1	comunique a interessada do teor desta decisão, alertando-o de que o efeito suspensivo proveniente da interposição de eventuais recursos não o exime da devolução dos valores percebidos indevidamente após a respectiva notificação, caso os recursos não sejam providos;
17.2.2	no prazo de trinta dias, contados da ciência da decisão, envie a este Tribunal documentos comprobatórios de que a interessada está ciente do julgamento deste Tribunal;
	17.2.3	promova a exclusão, no prazo 15 (quinze) dias, contados a partir da ciência desta deliberação, sujeitando-se a autoridade administrativa omissa à responsabilidade solidária, da rubrica apontada em face de manifesta ilegalidade, uma vez que o seu pagamento não encontra respaldo na jurisprudência deste Tribunal."
É o relatório.

não há.

Procurador Rodrigo Medeiros de Lima.

APOSENTADORIA. PAGAMENTO DE GRATIFICAÇÃO EM PATAMAR ACIMA DO PERMITIDO EM LEI. SENTENÇA TRANSITADA EM JULGADO. ATO ILEGAL. CONCESSÃO EXCEPCIONAL DE REGISTRO. Em relação a mandado de segurança coletivo impetrado por associação, fazem-se desnecessárias a autorização expressa dos associados, a filiação anterior à data da impetração e a relação nominal desses na petição inicial, pois, nessa situação, ocorre a substituição processual prevista no artigo 5º, inciso LXX, alínea "b", da Constituição Federal (ARE 1.293.130/STF - Tema 1.119).

APOSENTADORIA (APOS)

Unidade de Auditoria Especializada em Pessoal (AudPessoal).

Trata-se do exame do ato de concessão de aposentadoria emitido pela Fundação Instituto Brasileiro de Geografia e Estatística em favor de Kalina Melo Pordeus Portela.
2.	A unidade técnica e o representante do parquet opinaram pela ilegalidade do ato, por considerarem indevidos os pagamentos das rubricas quintos e "16171 DECISAO JUDICIAL TRAN JUG APO", alusiva à Gratificação de Desempenho do Instituto Brasileiro de Geografia e Estatística (GDIBGE) , instituída pela Lei 11.355/2006.
3.	Destaca a AudPessoal que ambas as parcelas irregulares estão acobertadas por sentenças judiciais transitadas em julgado. No entanto, propõe que apenas para a GBIDGE seja expedida determinação de cessar o respectivo pagamento, vez que a interessada não estava filiada à Associação dos Servidores do IBGE à época da propositura da ação judicial que permitiu o pagamento da GBIDGE na forma atualmente observada em seus proventos.
4.	Manifesto discordância parcial com relação aos encaminhamentos propostos, conforme razões de mérito e processuais que passo a expor.
5.	Quanto aos quintos o exame técnico está correto. Afinal, essa vantagem é irregular por ter sido incorporada em razão do exercício de funções comissionadas após o advento da Lei 9.624/1998. Porém, como a incorporação está amparada por decisão judicial transitada em julgado, não haverá determinação para absorção da rubrica, consoante decidiu o STF (RE 638.115/CE) .
6.	Relativamente à GBIDGE, trata-se de parcela remuneratória no valor de R$ 667,20, paga com base no Processo 0002254-59.2009.4.02.5101 (2009.51.01.002254-6) , que beneficia os filiados da Associação Nacional dos Aposentados e Pensionistas do IBGE e transitou em julgado em 09/08/2011 (peça 17, fls. 19 e 20) . 
7.	Em termos de cálculo de valores da referida gratificação, observam os termos da sentença que protege seu pagamento e a da jurisprudência desta Casa (Acórdão 7527/2022-TCU-Primeira Câmara (rel. Ministro-Substituto Augusto Sherman Cavalcanti) , 7.893/2022-2ª Câmara (rel. Ministro-Substituto Marcos Bemquerer Costa) , 7.953/2022-1ª Câmara (rel. Ministro Benjamin Zymler) , 7.183/2022-2ª Câmara (rel. Ministro Aroldo Cedraz) e 12/2023-TCU-1ª Câmara, (rel. Ministro Jorge Oliveira) . A seguir, transcrevo trecho do voto deste último decisum:
"4. Com efeito, os servidores recebem a GDIBGE acima do patamar permitido pela Lei 11.355/2006. Nos termos do art. 149, II, alínea 'a', do referido diploma legal, o inativo tem direito a receber 50% do valor máximo do benefício, nos seguintes termos:
'Art. 149. Para fins de incorporação das gratificações de desempenho a que se referem os arts. 34, 61, 80 e 100 desta Lei aos proventos de aposentadoria ou às pensões, serão adotados os seguintes critérios:
I - para as aposentadorias concedidas e pensões instituídas até 19 de fevereiro de 2004, a gratificação será correspondente a 50% (cinquenta por cento) do valor máximo do respectivo nível, classe e padrão;
II - para as aposentadorias concedidas e pensões instituídas após 19 de fevereiro de 2004:
a) quando ao servidor que deu origem à aposentadoria ou à pensão se aplicar o disposto nos arts. 3º e 6º da Emenda Constitucional nº 41, de 19 de dezembro de 2003, e no art. 3º da Emenda Constitucional nº 47, de 5 de julho de 2005, aplicar-se-á o percentual constante no inciso I do caput deste artigo;
 (...) '
6. Nos termos da execução judicial da sentença que beneficiou os servidores (peças 3 a 5, p. 20) , a gratificação está sendo paga em valor superior, nos seguintes termos:
'Por ambas as partes, foi acordado que a execução do julgado dar-se-á da seguinte forma: será criada uma rubrica a título de cumprimento de decisão judicial e a gratificação a ser paga sob tal rubrica, somada à gratificação hoje percebida pelos inativos, deverá corresponder a 100% da gratificação institucional em vigor paga aos servidores ativos e ainda à metade da gratificação individual em seu percentual máximo, conforme cada período de avaliação considerado.'
7. O que foi acordado, portanto, é que os aposentados devem receber a parcela institucional integral (80 pts) e 50% da individual (10 pts) : 90 pontos multiplicado por R$ 16,68 (técnicos) e R$ 54,87 (tecnologista) , totalizando R$ 1.501,20 e R$ 4.938,30, respectivamente. As verbas constantes dos contracheques referentes à ação judicial (R$ 667,20 e R$ 2.194,80) correspondem, portanto, à diferença entre os 50% previstos no art. 149 da Lei 11.355/2006 e R$ 1.501,20 e R$ $ 4.938,30."
8.	Entretanto, entende a unidade técnica e o representante do Ministério Público de Contas que a aposentada somente se filiou à associação que impetrou a referida ação coletiva mandamental posteriormente ao trânsito em julgado. Assim, não poderia se beneficiar da ação, conforme critérios definidos pelo STF no julgamento do RE 573.232/SC.
9.	Quanto a este ponto discordo. Afinal, a jurisprudência que trata do assunto não exige filiação do servidor aposentado na hipótese de sua associação impetrar mandado de segurança coletivo, vez que a organização sindical atuará como substituto processual dos servidores, não como representante.
10.	A decisão que ampara a vantagem foi proferida em sede de mandado de segurança coletivo, hipótese que dispensa a autorização expressa dos associados (Constituição Federal, art. 5º, LXX, Súmula 629 do STF e decisões do STF no RMS 21.514 e no RE 501.953 AgR) , exigida nas demais ações ajuizadas por associação civil (Constituição Federal, art. 5º, XXI, e RE 573.232/SC) .
11.	Também não se exige filiação à época da impetração do mandamus, muito menos que seja até a data do trânsito em julgado, questão irrelevante consoante decisão do Superior Tribunal de Justiça no AgInt no REsp 1.841.604-RJ (Informativo 670 do STJ) .
12.	Naquela decisão, o tribunal superior afastou o entendimento firmado no STF no RE 612.043/PR (Tema 499) . Para o STJ, o Tema 499 diz respeito apenas a casos de ação coletiva ajuizada sob o rito ordinário por associação, quando atua como representante processual dos associados, segundo a regra do art. 5º, inciso XXI, da Constituição.
13.	Repita-se, neste caso concreto, conforme leitura da peça 17, fls. 19 e 20, e da jurisprudência acima anotada, a ação que beneficia os servidores da FIBGE é originária de mandado de segurança coletivo, albergado por outro dispositivo constitucional (art. 5º, inciso LXX) .
14.	Esclareça-se que a decisão do STJ não destoa do entendimento pretório. Por ocasião do julgamento do ARE 1.293.130/SP, os ministros do STF reafirmaram a jurisprudência dominante da Corte sobre a matéria; na espécie, discutia-se ação de cobrança impetrada por policiais ativos e inativos. Para o Tribunal de Justiça de São Paulo, ao reconhecer a legitimidade da associação, não se pode exigir autorização expressa do associado, comprovação do momento de sua filiação ou apresentação de rol de todos os afiliados, porque toda a categoria é beneficiada.
15.	Em recurso extraordinário, o Estado de São Paulo afirmava a necessidade de definição, na ação principal, do rol de autorização individual expressa dos associados que pretendiam se beneficiar da demanda coletiva.
16.	Entretanto, conforme o Ministro Luiz Fux, relator do recurso, compete ao STF reafirmar o sentido e o alcance de dispositivos da Constituição Federal (artigo 5º, incisos XXI e LXX, alínea "b") em relação aos institutos da representação e da substituição processual, especialmente ao envolverem direito reconhecido em mandado de segurança coletivo impetrado por entidade associativa de caráter civil.
17.	O ministro destacou que a matéria tratada no RE 573.232/SC (ora utilizado como fundamento dos encaminhamentos propostos pela AudPessoal e pelo parquet) não tem identidade com a discutida nos autos. Ele explicou que, naquele processo, se discutiu a possibilidade de execução de título judicial decorrente de ação coletiva sob o procedimento ordinário ajuizada por entidade associativa, situação diversa da do caso em exame, cujo título judicial decorre de mandado de segurança coletivo impetrado por associação.
18.	Por fim, quanto ao mérito, o Ministro Luiz Fux relacionou diversos precedentes das Turmas do STF para demonstrar que o entendimento firmado pelo TJ-SP não diverge da compreensão pacífica do Supremo de que, em relação ao mandado de segurança coletivo impetrado por associação, é desnecessário autorização expressa dos associados, filiação anterior à data da impetração e relação nominal dos filiados na petição inicial, pois, nessa situação, ocorre a substituição processual prevista no artigo 5º, inciso LXX, alínea "b", da Constituição Federal.
19.	Conclusivamente, a interessada Kalina Melo Pordeus Portela 	comprovou sua filiação à associação que a substituíra no mandado de segurança coletivo mencionado (peça 12) , sendo irrelevante a data dessa filiação para ser beneficiada pelos termos da sentença proferida e transitada em julgado no mandamus, impetrado com fundamento no já tão citado art. 5º, inciso LXX, alínea "b", da Constituição Federal. 
20.	Uma outra discordância em relação aos encaminhamentos da unidade técnica e do parquet reside no fato de que, em casos como o dos presentes autos, cabe ordenar o registro do ato a despeito de considerá-lo ilegal, nos termos do art. 7º, inciso II, da Resolução TCU 353/2023.
21.	Por fim, esclareço que o ato em análise foi enviado a esta Corte há menos de cinco anos (29/3/2022) , podendo ser apreciado sem realização de prévia oitiva da interessada, nos termos do Acórdão 587/2011-TCU-Plenário, de relatoria do Ministro Valmir Campelo, não sendo o caso, também, de concessão de registro tácito, em conformidade com a decisão do Supremo Tribunal Federal no RE 636.553/RS.
	Em face do exposto, VOTO para que o Tribunal adote a minuta de acórdão que submeto à apreciação deste Colegiado.
TCU, Sala das Sessões, em 16 de maio de 2023.
Ministro JHONATAN DE JESUS 
Relator